【裁判字號】    98,訴,64
【裁判日期】    990114
【裁判案由】    損害賠償
【裁判全文】
臺灣雲林地方法院民事判決                98年度訴字第64號
原      告  台中商業銀行股份有限公司
法定代理人  丁○○
訴訟代理人  蘇顯騰律師
被      告  丙○○
訴訟代理人  陳中堅律師
被      告  甲○○
上列當事人間請求損害賠償事件，本院於民國98年12月14日言詞
辯論終結，判決如下：
    主  文
原告之訴及假執行之聲請均駁回。
訴訟費用由原告負擔。
    事實及理由
一、原告主張：被告甲○○於擔任原告虎尾分行之業務特勤人員
    期間，利用服務拿取訴外人嘉興製材工廠、陳威諭、乙○○
    、松鼎實業股份有限公司取款憑條之際，竟盜蓋其等設於原
    告虎尾分行帳戶之印章印文於空白取款憑條，而陸續於如本
    院98年度訴字第360 號刑事判決事實欄所示時間、地點盜領
    上開訴外人嘉興製材工廠等人之存款，致原告賠償上開訴外
    人嘉興製材工廠等人共計新台幣（下同）7,164,761 元。又
    被告甲○○為填補自客戶盜領之現金，而自其他客戶帳戶挪
    用6 筆共計664 萬元，其中3 筆共340 萬元屬無摺取款交易
    ，因作業主管即被告丙○○怠忽代送重要物品及指定收金辦
    法第3 項，及端末設備使用管理辦法第11條第1 項第8 款規
    定，而未及時確認交易內容，即使用主管帳戶核可轉帳，致
    被告甲○○得以盜領客戶存款得逞，造成原告因此受有上開
    損失，並遭行政院金融監督管理委員會（下稱金管會）以原
    告違反銀行法第45條之1 規定，依同法第129 條第7 款規定
    ，核處原告200 萬元罰鍰（下稱系爭罰鍰），原告業已繳納
    完畢。若非被告甲○○、丙○○上開故意、過失侵權行為，
    及所提供之勞務顯有瑕疵及加害給付之情形，屬不完全給付
    ，原告當無受此裁罰可言，是原告所受系爭罰鍰之損失，應
    由被告甲○○、丙○○連帶賠償，或各自賠償，爰依銀行法
    第133 條第2 項、民法第184 條第1 項前段、第185 條第1
    項、第22 7條規定提起本訴等語。並聲明：
  (一)被告丙○○、甲○○應連帶或各給付原告200 萬元，及自起
    訴狀繕本送達之翌日起至清償日止，按週年利率5%計算之利
    息。
  (二)被告丙○○、甲○○就各應給付之部分，若其中一被告對原
    告為給付者，於給付之範圍內，另一被告則免其給付之責任
    。
  (三)願供擔保，請准宣告假執行。
二、被告部分：
  (一)被告甲○○部分：伊確有原告所指盜領或挪用客戶款項之行
    為，惟就無摺取款交易部分，被告丙○○身為主管應確實查
    核，卻未查核，即有責任，不應全由伊負責賠償系爭罰鍰，
    伊只願負責3 分之1 。又第一線人員需經主管許可始可為無
    摺取款交易，金管會要罰的是主管之監督責任。金管會罰原
    告係以伊盜領及主管過失為由，伊就盜領部分會負責，是系
    爭罰鍰應以責任區分。再伊並無被告丙○○所指於民國90、
    91年間盜領或挪用客戶款項之行為等語置辯。並聲明：
  1.原告之訴駁回。
  2.如受不利判決，願供擔保免假執行。
  (二)被告丙○○部分：伊並未與被告甲○○有任何盜領或挪用客
    戶款項之行為，要無原告所指故意或過失侵權行為可言。又
    依金管會相關裁決書可知，只要銀行行員有涉及竊取客戶財
    物，或利用代客保管空白交易單據而私下製作獲利報告及基
    金轉換交易確認單據、違背客戶交易指示、偽造盜蓋客戶簽
    章、挪用客戶款項，或以偽造本票向行庫詐欺取得授信款項
    ，或挪用客戶款項後，以手工篡改客戶餘額等情形，金管會
    即以銀行未確實執行內部控制制度為由，裁罰200 萬元至40
    0 萬元不等。本件依刑事判決認定之犯罪事實，扣除3 筆無
    摺轉帳部分，被告甲○○盜領或侵占之次數高達41筆，金額
    高達10,455,886元，及美金8,197.08元。被告甲○○盜蓋印
    文、偽造取款憑條之時間早在96年7 月5 日即開始，且於伊
    96年12月1 日到職前盜領筆數已高達15次之多，而原告竟絲
    毫未覺，足見原告內部控制制度有極大疏失，縱無該3 筆無
    摺取款交易，原告仍將受金管會裁處系爭罰鍰。換言之，原
    告受有系爭罰鍰之損害，與上開無摺取款交易並無因果關係
    ，伊自無庸負賠償責任。再原告明知被告甲○○曾於90、91
    年間盜領或挪用客戶款項，卻未開除，造成被告甲○○再次
    發生本件盜領情事，原告不論在內部稽核或是風險管理均有
    重大疏失，且伊於96年12月1 日至原告虎尾分行擔任襄理中
    級專員之作業主管，原告或其使用人亦從未告知被告甲○○
    曾有盜領客戶存款之紀錄，以致伊無法特別注意被告甲○○
    之不法行為，而遭金管會裁處系爭罰鍰，原告顯與有重大過
    失，依法亦應免除伊賠償責任等語置辯。並聲明：
  1.原告之訴駁回。
  2.如受不利判決，願供擔保免假執行。
三、兩造不爭執之事實：
  (一)被告甲○○自88年11月24日起至97年6 月25日止，於原告虎
    尾分行任職（工作內容：自95年11月28日起至96年8 月30日
    止，擔任業務特勤小組、總務之職務；自96年9 月1 日起至
    97年3 月16日止，擔任櫃員、支存等工作，負責辦理現金之
    收付及帳戶間轉帳事務；自97年3 月17日起至97年6 月25日
    止，則為整理、金融專員），負責存放款、金融及相關商品
    拓展等業務。被告丙○○自96年2 月8 日起至97年11月26日
    止任職原告虎尾分行襄理一職，並於96年2 月8 日起至96年
    3 月8 日止，及96年11月21日起至97年11月26日止擔任作業
    主管一職，掌理作業部門（含收付處）督導所屬辦理各類業
    務作業事宜、主辦工作執掌：人事、總務、會計、服務台、
    授信、外匯作業等，細項如：覆核傳票、憑證、帳簿、各項
    費用與稅捐、會計編表等會計事務等集其他上級交辦之事項
    。被告甲○○挪用卷附虎尾分行領組甲○○疑似挪用客戶存
    款專案查核補充報告之虎尾分行領組甲○○疑似挪用客戶存
    款情形明細表欄所示金額，其中97年5 月12日自訴外人乙○○轉帳入訴外人陳威諭金額200 萬元、97年6 月18日自訴外
    人乙○○轉帳入訴外人嘉興製材工廠70萬元、97年6 月18日
    自訴外人陳威諭轉帳入訴外人嘉興製材工廠70萬元部分屬無
    摺取款交易。
  (二)金管會以被告甲○○於96年7 月至97年6 月間，利用代客保
    管存摺，及預先蓋妥印鑑之取款憑條等方式盜領客戶存款約
    772 萬元。另為填補自客戶盜領之現金而自其他客戶帳戶挪
    用6 筆共664 萬元，其中3 筆共340 萬元屬無摺取款交易，
    因作業主管未及時確認內容，而使用主管帳戶核可轉帳為由
    ，認原告有未確實執行內部控制制度之缺失，違反銀行法第
    45條之1 規定，依同法第129 條第7 款規定處原告系爭罰鍰
    ，並依同法第61條之1 第1 項第3 款規定，命令解除被告甲○○職務。原告於接獲金管會97年11月3 日金管銀(四)字第09
    700341331 號裁處書後，乃於97年11月13日繳納系爭罰鍰完
    畢。
  (三)台中商業銀行各類業務對帳單委外內部作業要點、台中商業
    銀行「各類業務對帳單委外內部作業要點」修正前後條文對
    照表、端末設備使用管理辦法、丙○○中級專員個人基本資
    料、台中商業銀行員工工作規則、分行人員編制及權責職掌
    、人事管理規則、代送重要物品及指定收金辦法。
四、本件兩造所爭執之處，應在於：
  (一)原告依銀行法第133 條第2 項、民法第227 條、第184 條第
    1 項、第185 條規定請求被告甲○○、丙○○連帶或各自賠
    償原告系爭罰鍰之損害，是否有理由？
  (二)被告甲○○有無於90至91年間盜領客戶存款，而原告故意隱
    瞞被告丙○○此部份情事，致被告甲○○再次發生本件盜領
    情事，而有重大過失，被告丙○○主張與有過失是否有理由
    ？
五、茲論述如下：
  (一)按損害賠償之債，以有損害之發生及有責任原因之事實，並
    二者之間，有相當因果關係為成立要件。故原告所主張損害
    賠償之債，如不合於此項成立要件者，即難謂有損害賠償請
    求權存在，最高法院著有48年度台上字第481 號判例可資參
    照。據此，因侵權行為、債務不履行所生損害賠償之債，自
    以有損害之發生及責任原因事實，並二者之間有相當因果關
    係為成立要件。又所謂相當因果關係，係以行為人之行為所
    造成的客觀存在事實，為觀察的基礎，並就此客觀存在事實
    ，依吾人智識經驗判斷，通常均有發生同樣損害結果之可能
    者，該行為人之行為與損害間，即有因果關係，最高法院82
    年度台上字第2161號判決意旨參照。苟有此行為，按諸一般
    情形，不適於發生此項損害，即無相當因果關係。行為與行
    為後所生之條件相競合而生結果，二者倘無必然結合之可能
    ，行為與結果，仍無相當因果關係之可言，最高法院75年度
    台上字第525 號判決意旨參照。
  (二)按銀行法第129 條規定：「有下列情事之一者，處新台幣20
    0 萬元以上1,000 萬元以下罰鍰：．．七、未依第 45條之1
    或未依第123 條準用第45條之1 規定建立內部控制與稽核制
    度、內部處理制度與程序、內部作業制度與程序或未確實執
    行」；同法第45條之1 ：「銀行應建立內部控制及稽核制度
    ；其目的、原則、政策、作業程序、內部稽核人員應具備之
    資格條件、委託會計師辦理內部控制查核之範圍及其他應遵
    行事項之辦法，由主管機關定之。．．．」財政部依銀行法
    第45條之1 第1 項規定於90年10月31日訂定公布「銀行內部
    控制及稽核制度實施辦法」，第4 條規定：「．．三、控制
    活動與職務分工：控制活動應是銀行每日整體營運之一部分
    ，應設立完善之控制架構，及訂定各層級之內控程序；有效
    之內部控制制度應有適當之職務分工，且管理階層及員工不
    應擔任責任相互衝突之工作。．．五、監督活動與更正缺失
    ：銀行內部控制整體之有效性應予持續監督，營業單位、內
    部稽核或其他內控人員發現之內部控制缺失均應即時向適當
    層級報告，若屬重大之內部控制缺失應向高階管理階層及董
    （理）事會報告，並應立即採取改正措施。」。經查，被告
    甲○○係原告虎尾分行之職員，有前述盜領客戶存款等不法
    行為，而被告丙○○係原告虎尾分行之作業主管，有未及時
    確認上開3 筆無摺取款交易內容，而使用主管帳戶核可轉帳
    之行為，然原告係因未確實執行內部控制制度之缺失，遭金
    管會以其違反銀行法第45條之1 第1 項有關確實執行內部控
    制制度之規定，依同法第129 條第7 款規定，核處200 萬元
    罰鍰，有金管會金管銀(四)字第09700341331 號裁處書在卷可
    稽。且依金管會裁罰原告之理由：「一、貴行虎尾分行行員
    甲○○於96年7 月至97年6 月間，利用代客保管存摺，及預
    先蓋妥印鑑之取款憑條等方式盜領客戶存款約772 萬元。另
    為填補自客戶盜領之現金而自其他客戶帳戶挪用6 筆共 664
    萬元，其中3 筆共340 萬元屬無摺取款交易，因作業主管未
    及時確認內容，而使用主管帳戶核可轉帳，經核貴行有未確
    實執行內部控制制度之缺失，違反銀行法第45條之1 規定。
    」等情，有金管會裁處書附卷可按，固足認被告甲○○之不
    法行為，及被告丙○○未及時確認無摺取款交易內容，而使
    用主管帳戶核可轉帳之行為，與原告未確實執行內部控制制
    度之條件相競合，而發生原告遭金管會裁處罰款之結果。但
    此項盜領等不法行為或未及時確認無摺取款交易內容之行為
    與原告未確實執行內部控制制度，而遭金管會裁處之條件，
    並無必然結合之可能。被告甲○○單純盜領等不法行為，及
    被告丙○○未及時確認無摺取款交易內容，而使用主管帳戶
    核可轉帳之行為，通常不會發生金管會裁處原告系爭罰鍰之
    結果，此項不法行為或未及時確認無摺取款交易內容之行為
    ，僅係彰顯原告有未確實執行內部控制制度之事實存在，與
    原告遭所受系爭罰鍰損害間，難認有相當因果關係。從而，
    原告對被告甲○○、丙○○自無侵權行為及債務不履行損害
    賠償請求權。原告依共同侵權行為及債務不履行之規定請求
    被告甲○○、丙○○連帶或各自賠償系爭罰鍰之損害，難謂
    有據。
  (三)原告雖主張系爭罰鍰確係因被告甲○○上開盜領客戶存款等
    不法行為，及被告丙○○未及時確認無摺取款交易內容，而
    使用主管帳戶核可轉帳之行為在先，原告始遭裁罰於後，自
    與被告甲○○上開盜領客戶存款等不法行為，及被告丙○○
    未及時確認無摺取款交易內容，而使用主管帳戶核可轉帳之
    行為有相當因果關係等語。惟原告既訂有代送重要物品及指
    定收金辦法，則被告甲○○至客戶處辦理收受現金（票據）
    或其他指定事項，當應受此辦法規範，亦即需由原告單位指
    派後，而於行外收取存款或託收票據之際填寫「任務指派登
    記簿」，領取「現金收款專用簿」及「代收票據專用簿」後
    ，填製專用簿，並製發收據交付客戶收執，再與單位指派之
    第二人會同前往。業務部門主管於每日關帳後檢視專用簿，
    查核是否已將現金或票據當日解繳各有關經辦等情無誤後，
    於當日使用之最後一聯之背面加蓋「收金稽核章」並加蓋私
    章，呈經理決裁，經理查驗無誤後，再於「收金稽核章」處
    認章。經理及業務部門主管應抽查客戶有否收執原告專用簿
    之憑證，原告總行並統一寄發餘額對帳單，主任稽核員應於
    每月月底前比對專用簿更新收金戶設定。惟被告甲○○並非
    原告單位指派至客戶處辦理收受現金（票據）或其他指定事
    項之人員，原告卻同意被告甲○○至客戶處辦理收受現金（
    票據）或其他指定事項，致被告甲○○有機可乘，且於斯時
    之業務部門主管、經理並未確實執行查核各業務特勤小組人
    員之「現金收款專用簿」及「代收票據專用簿」，及抽查客
    戶有否收執原告專用簿之憑證，主任稽核員更未於每月月底
    前比對更新收金戶設定，致長達近1 年期間未發覺被告甲○○有上開盜領客戶存款等不法行為，而遭金管會裁處系爭罰
    鍰。倘原告確實依代送重要物品及指定收金辦法，僅同意由
    原告單位指派之業務特勤小組人員至客戶處辦理收受現金（
    票據）或其他指定事項，而不同意由未受指派之被告甲○○
    至客戶處辦理收受現金（票據）或其他指定事項，且確實執
    行查核工作，自無使被告甲○○有機可乘，進而長期有上開
    盜領等不法行為，致遭金管會以其有未確實執行內部控制制
    度之情事而裁處罰款。益證被告甲○○之不法行為，僅係彰
    顯原告有未確實執行內部控制制度之事實存在，與原告所受
    系爭罰鍰損害間，並無相當因果關係。至被告丙○○雖有未
    及時確認無摺取款交易內容，而使用主管帳戶核可轉帳之行
    為，顯然違反原告訂定端末設備使用管理辦法第11條第1 項
    第8 款之規定，惟此被告丙○○違反該辦法之舉並不當然即
    遭金管會裁處原告系爭罰鍰之結果，此參之金管會函覆稱：
    「二、．．(一)按本會行政裁罰標準主要係就案件違失程度、
    是否為累犯、違反情事影響層面及金融機構後續是否適當處
    理等層面綜合考量，其中，屬重大裁罰案件者（如銀行受處
    罰鍰新台幣100 萬元以上，尚須提經本會委員會會議討論通
    過後始予以核處。」等文，有金管會98年5 月18日金管銀(四)
    字第09800209000 號函附卷可考，可知金管會裁處原告系爭
    罰鍰乃以本件違失程度、是否為累犯、違反情事影響層面及
    原告後續是否適當處理等層面綜合考量，並提經金管會委員
    會會議討論通過後始予以核處，益見金管會並非單純僅以被
    告丙○○未及時確認無摺取款交易內容，而使用主管帳戶核
    可轉帳之行為，即裁處原告系爭罰鍰，而係以上開情事核處
    原告系爭罰鍰，是被告丙○○雖有未及時確認無摺取款交易
    內容，而使用主管帳戶核可轉帳之行為，然此與原告所受系
    爭罰鍰損害間，亦無相當因果關係，故原告此部分主張，要
    屬無據，尚難採信。
  (四)原告再主張依銀行法第133 條第2 項規定對被告甲○○、丙○○求償等語，然按銀行法第129 條所定罰鍰之受罰人為銀
    行或其分行；銀行或其分行經依前項受罰後，對應負責之人
    應予求償，為銀行法第133 條所明定。稽之90年10月31日訂
    定公布「銀行內部控制及稽核制度實施辦法」第3 條規定：
    「內部控制之基本目的在於促進銀行健全經營，並應由其董
    （理）事會、管理階層及所有從業人員共同遵行，．．」第
    4 條第1 款明定：「董事會應負責核准並定期覆核整體經營
    策略與重大政策，董事會對於確保建立並維持適當有效之內
    部控制制度負有最終之責任；高階管理階層應負責執行董事
    會核定之經營策略與政策，發展足以辨識、衡量、監督及控
    制銀行風險之程序，訂定適當之內部控制政策及監督其有效
    性與適切性。」（94年6 月14日修正部分文字，「董事會」
    修正為「董（理）事會」）、第3 款規定「控制活動與職務
    分工：控制活動應是銀行每日整體營運之一部分，應設立完
    善之控制架構，及訂定各層級之內控程序；有效之內部控制
    制度應有適當之職務分工，且員工不應擔任責任相互衝突之
    工作。」（94年6 月14日修正部分文字，「且員工不應擔任
    責任相互衝突之工作」修正為「且管理階層及員工不應擔任
    責任相互衝突之工作」）、第5 款規定「監督活動與更正缺
    失：銀行內部控制整體之有效性應予持續監督，營業單位、
    內部稽核或其他內控人員發現之內部控制缺失均應即時向適
    當層級報告，若屬重大之內部控制缺失應向高階管理階層及
    董事會報告，並應立即採取改正措施。」（94年6 月14日修
    正部分文字，「董事會」修正為「董（理）事會」）；第 8
    條第1 款規定「銀行應設立隸屬董（理）事會之內部稽核單
    位，以獨立超然之精神，執行稽核業務，．．」（94年6 月
    14日修正公佈條次變更為第15條）；第14條規定「稽核單位
    對國內營業、財務保管及資訊單位每年至少應辦理一次一般
    查核及一次專案查核，．．」（94年6 月14日修正公佈條次
    變更為第19條）；第25條第1 項規定「為加強銀行內部牽制
    藉以防止弊端之發生，銀行應建立自行查核制度。各銀行營
    業、財務保管及資訊單位應每半年至少辦理一次一般自行查
    核，每月至少辦理一次專案自行查核。．．」（94年6 月14
    日修正公佈條次變更為第23條）。是銀行內部控制固應由董
    （理）事會、管理階層及所有從業人員共同遵行，惟完善之
    內部控制，訂有各層級之內控程序，有效之內部控制制度應
    有適當之職務分工；稽核業務由銀行所設立隸屬董（理）事
    會之內部稽核單位執行，則銀行法第133 條法文所應負責之
    人，應解為涵括執行內部控制及稽核業務之各層級管理階層
    及職務分工之員工，自不得因上開辦法第3 條規定所有從業
    人員應共同遵行，遽認被告甲○○、丙○○就原告內部控制
    及稽核制度未確實執行亦為應負責之人。是原告上開主張，
    殊不足取。
六、從而，原告主張依銀行法第133 條第2 項、民法第227 條、
    第184 條第1 項、第185 條規定請求被告甲○○、丙○○連
    帶或各自賠償原告系爭罰鍰之損害，及自起訴狀繕本送達之
    翌日起至清償日止，按週年利率5%計算之利息，為無理由，
    應予駁回。而其假執行宣告之聲請亦失所附麗，應併予駁回
    。另原告之訴既遭駁回，本院自無庸再審酌上開兩造所爭執
    之處第2項是否有理由，附此說明。
七、本件判決之基礎已臻明確，兩造其餘攻擊防禦方法及所提出
    之證據，均經斟酌，核與判決之結果不生影響，爰不一一論
    述，附此敘明。
八、訴訟費用負擔之依據：民事訴訟法第78條。
中    華    民    國    99    年    1    月    14     日
                  民事第二庭    法  官  陳秋如
以上正本係照原本作成
如對本判決上訴，須於判決送達後20日內向本院提出上訴狀（需
按他造人數提出繕本）
中    華    民    國    99    年    1    月    14     日
                                書記官  蘇紋泙

司法院資訊處製作；財團法人民間司法改革基金會備份。
